【裁判字號】    92,上訴,956
【裁判日期】    921224
【裁判案由】    傷害致死
【裁判全文】
臺灣高等法院臺南分院刑事判決                九十二年度上訴字第九五六號  Ａ
      上  訴  人  臺灣臺南地方法院檢察署檢察官
      被      告  乙  ○  ○
      指定辯護人  本院公設辯護人  丙  ○  ○
右上訴人因被告傷害致死案件，不服臺灣臺南地方法院九十一年度訴字第二四一號中
華民國九十二年六月二十四日第一審判決（起訴案號：臺灣臺南地方法院檢察署九十
年度偵字第四五四三號、第四五五二號），提起上訴，本院判決如左：
      主      文
上訴駁回。
      理      由
一、公訴意旨略以：被告乙○○與吳再元原係朋友，常在一起飲酒聊天，民國（下同
    ）九十年四月十二日十四時許，乙○○與吳再元、黃明正、林世文等人，在台南
    市○○路九一八巷一號之三對面廢棄空屋一樓停車場，一起飲酒吃東西，乙○○
    與吳再元因細故發生爭執，乙○○竟憤而基於傷害之犯意持地上棄置之角棍，連
    績毆打吳再元，乙○○明知吳再元之身體狀況甚差，若毆打吳再元，可能造成吳
    再元死亡，惟乙○○因氣憤難耐，竟連續以角棍毆打吳再元之身體及頭部致吳再
    元受有左下唇搓裂傷，左下顎數條刮痕、淤痕、右上臂側瘀痕、右大腿瘀痕、右
    小腿瘀痕、左大腿瘀痕、左小腿瘀痕等多處傷痕（傷害部分未據告訴）。乙○○
    洩憤完畢始離去，吳再元自行上樓睡覺，惟因吳再元之身體狀況差，本身患有脂
    肪肝，且正常肝藏細胞殘存不到百分之二，又有心臟血管疾病。冠狀動脈阻塞等
    現象，吳再元遭乙○○毆打致頭部受傷後，影響體液回流到血管，形成腦水腫，
    於數小時候不治死亡，嗣於九十年四月十三日十四時許，為人發現報警，警方報
    請檢察官相驗後，經循線追查，發現乙○○涉嫌，乙○○於九十年四月十三日十
    九時，主動向警方投案，因認被告乙○○涉有刑法第三百七十七條第二項傷害致
    死罪嫌云云。
二、按犯罪事實應依證據認定之，無證據不得推定其犯罪事實；不能證明被告犯罪者
    ，應諭知無罪之判決，刑事訴訟法第一百五十四條第三百零一條第一項分別定
    有明文。又刑法上加重結果犯之基本行為與所生較重結果之間，必須具有相當之
    因果關係，始足當之（最高法院四十八年台上字八六０號判例意旨參照）。所謂
    相當因果關係，係指依經驗法則，綜合行為當時所存在之一切事實，為客觀之事
    後審查，認為在一般情形下，有此環境，有此行為之同一條件，均可發生同一之
    結果者，則該條件即為發生結果之相當條件，行為與結果即有相當之因果關係。
    反之若在一般情形下，有此同一條件存在，而依客觀之審查，認為不必皆發生此
    結果者，則該條件與結果並不相當，不過為偶然之事實而已，其行為與結果間即
    無相當因果關係（最高法院七十六年台上字第一九二號判例參照）。故傷害致死
    罪，必須行為人之傷害行為與被害人之死亡結果間，具有客觀之相當因果關係，
    方能成立之，否則如係行為人所無法預見之偶然意外結果，既無該客觀之相當因
    果關係存在，即難以該罪相繩。
三、本件公訴人認被告涉有傷害被害人吳再元致死罪嫌，無非以（一）、被告確係持
    角棍連續毆打吳再元，除據被告自白外，並據證人黃明正、林世文於警偵訊中供
    述明確，並有斷裂之角棍扣案可證。吳再元死亡，亦經本檢察官督同法醫相驗，
    並請法醫師解剖，制有驗斷書、死亡證明書、解剖報告、照片等在卷可稽。（二
    ）、死者吳再元經解剖後鑑定死因，鑑定意見認為：吳再元之身體狀況甚差，本
    身患有脂肪肝，且正常肝臟細胞殘存不到百分之二十，且有心臟血管疾病、冠狀
    動脈阻塞等現象，吳再元之頭部受傷後，影響體液回流到血管，形成腦水腫，因
    而導致死亡，此有解剖報告及法醫研究所公函在卷可參。（三）、被告雖矢口否
    認有毆打吳再元之頭部，而證人亦供稱被告係毆打吳再元之身體、背部。然查被
    告既連續毆打吳再元之身體、背部，則吳再元依本能反應，自會躲閃、掙扎，自
    有可能誤擊吳再元之臉部。而查吳再元之臉部受有左下唇挫裂傷、左下顎數條刮
    痕、瘀痕之多處傷勢，若非吳再元之臉部亦遭到毆打，自無受傷之理由。更查死
    者吳再元之右臉頰有長九公分、寬四公分之黑色印痕，與角棍所留之痕跡相符，
    此有解剖鑑定報告及死者照片在卷可證。足證吳再元之臉部確遭毆打等語為其論
    據。
四、訊之被告乙○○坦承於右揭時地，持扣案之角棍毆有打吳再元的胸、腹部六、七
    下、背部一下之事實，然矢口否認右揭傷害致死犯行，辯稱：伊並沒有打到被害
    人的頭部及臉部，被害人並不是因為遭伊毆打致死亡，被害人的身體本來就不好
    ，時常被他人打云云。
五、經查：
    (一)據法醫研究所之鑑定意見書就被害人死因鑑定稱：１、有關死者死亡之原因其
      外傷部分均較表淺，且死者之外傷並無明顯影響到其生命器官，故死者生前可
      能有遭人毆打，而此一毆打之重力不足以致死。２、死者本身之身體狀況較差
      及死者本身患有脂肪肝且正常肝臟細胞殘存不到20﹪，死者本身亦患有心臟血
      管疾病，冠狀動脈阻塞等現象出現，故需考慮死者之死亡由於死者本身內在器
      官疾病所引起大於外力所造成者，其解剖時可見右額部帽狀腱膜出血5×4公分
      ，卻無明顯之頭皮外傷，加上腦重達1600公克，顯示其瀕死之時間較長，及發
      現即將死亡至完全死亡之時間較長，固有足夠時間讓腦部出現腦水腫之現象，
      心臟血管阻塞確未見有明顯短時間內急性心肌梗塞現象，故其阻塞並不是造成
      這次死亡之主要原因，因此需將死因絕大部分歸諸於肝臟功能之衰退。３、造
      成死者死亡之原因為腦水腫，其造成原因可能為外力所造成之頭部輕微外傷，
      但考慮死者本身之肝臟狀況為貢獻因素，故造成此一嚴重後果，其成因雖為表
      皮之較小力道之外傷所造成，雖非使用重大之力道，但因死者本身身體狀況之
      關係，若造成此以外傷之外力為他人所形成，需考慮其死亡方式為他殺等語 (
      見相驗卷第二八－三五頁)。
    (二)法醫研究所以九十一年二月十五日以法醫理字第０九一００００四一四函覆台
      灣台南地方法院檢察署稱：１、正常腦重約1300公克，若無醫療行為介入之情
      況下，其增加重量超過100公克，即可視為腦水腫，唯重量增加與時間之推估
      因素較多，難以精確算出。２、腦水腫為腦對外來刺激的一種反應，此包括發
      炎、缺氧、外傷等，死者本身若無上述狀況，則不會產生水腫。死者頭部有輕
      微外傷，加以肝臟正常組織低於20﹪會影響其體液回流到血管的情形，故雖毆
      打死者力道雖小，但仍會導致嚴重後果。估計時間至少四小時以上。３、若毆
      打死者身體應不致於死亡，唯有頭部外傷才會等語 (見相驗卷第四○－四一頁
      )。
    (三)因前後鑑定意見均未就被害人吳再元之頭部，是否有遭扣案之木棍（角棍）毆
      傷，該傷害與其死亡間是否有相當因果關係，為明確之鑑定，故原審再將扣案
      之木棍檢送函請該所明確鑑定，並經該所以九十二年三月六日法醫理字第○九
      一○○○四三○一號函復稱：１、死者是否遭該木棍毆打無法確知，但左帽狀
      腱膜之出血可以為該木棍所造成之傷害。２、該傷害輕微，而無嚴重外傷之情
      況下，致死因素以死者之肝臟功能不好貢獻較大。３、該木棍質輕無法造成重
      大傷害，需考慮跌倒所造成之傷害（即左下唇即左下顎之傷害）（外表觀察結
      果之第三行），故與死者之死亡不相關，其死亡方式應為意外等語，有該所上
      開函乙紙附卷足憑。按該所此次鑑定意見，係經比對扣案之角棍實物與對被害
      人之屍體觀察及解剖結果後所為之再一次詳細鑑定，其鑑定自較前二次鑑定意
      見更客觀、科學、明確可信。
    (四)在場目擊證人林世文於原審審理中結稱：當時伊與乙○○、吳再元、黃明正在
      那裡一起喝酒吃東西，當天吳再元辱罵乙○○「抓爬」二人就起衝突，乙○○
      就順手拿起放置在地上的一支角棍朝吳再元的胸、腹部、背部打，乙○○是先
      打吳再元的背部一下，再打他的胸、腹部六、七下；吳再元被乙○○打的時候
      ，他只是用手稍微抵擋，人沒有閃躲，乙○○使用的力量是中等；乙○○並未
      打到吳再元的頭部、臉部；吳再元被打後，他的臉部、頭部未留下傷痕；乙○
      ○是用扣案的角棍打吳再元，他有打斷該角棍，扣案是打斷剩下的部分，角棍
      本身不是很重，也不是很硬；吳再元身體不好，他曾經二次被１１９送醫院急
      救，因為他三餐不正常，營養不良，伊等跟他在一起的時候，時常看到他在嘔
      吐，不知道他身體有什麼毛病；吳再元被打後，人未倒地；伊我隔天早上八點
      有去找他，他從二樓下到一樓跟我聊天，當時人還好好的等語 (見原審卷第一
      ○五頁）。核與目擊證人黃明正於原審證稱：當時伊、吳再元、乙○○、林世
      文等人在那裡喝酒、吃東西，吳再元辱罵乙○○「抓爬」，二人就起衝突，乙
      ○○就從地上拿起一枝角棍朝他身體的腹部及背部毆打，前後加起來共打十幾
      下左右，用力普通，所以打了十幾下角棍才斷掉，沒有打他頭部；吳再元被打
      後，人坐在地上，頭部沒有撞擊地面；吳再元被打時，他有稍微用手抵擋，擋
      住自己的臉部，沒有閃躲；他臉部有稍微紅腫、瘀青，這是以前留下的傷痕；
      吳再元的身體不好，常常喝酒，也常常跌倒送醫院等語 (見原審卷第一二六頁
      )相符。
    (五)法醫研究所鑑定書載被害人吳再元頭皮無明顯外傷部，解剖發現頭頸部鈍傷，
      惟又記載頸部出血需考慮為內臟屍斑 (見相驗卷第三三－三五頁)，故尚無證
      據證明被害人頭部有外傷。
六、綜上，被告之傷害行為與被害人吳再元之死亡結果間，尚難認有客觀之相當因果
    關係，被害人吳再元之死亡係因其肝臟功能衰退，導致腦水腫死亡而起，其原因
    非被告主觀上所得預見。公訴人以被害人吳再元之右臉頰有長九公分、寬四公分
    之黑色印痕，與角棍所留之痕跡相符云云，認證吳再元之臉部及頭部確遭毆打，
    係致命死因乙節，與事證不合，尚非可採。況本案被告與被害人非熟捻，彼此間
    並未長時間相處，對被害人身體狀況不清楚，故對傷害致死因素於客觀上無法預
    見，主觀上亦無傷害致死之認識，故被告應僅有傷害之行為，而難令其負傷害致
    死之結果加重罪責。
七、按被害人已死亡者，得由其配偶、直系血親、三親等內之旁系血親、二親等內之
    姻親或家長、家屬告訴。但告訴乃論之罪，不得與被害人明示之意思相反，刑事
    訴訟法第二百三十三條定有明文，本件經被害人之妹甲○○於九十年四月十八日
    檢察官相驗時到場稱：（問：對本案有何意見？）我沒有意見，請求警方查出死
    亡原因。」 (見相驗卷第七頁反面)此外未再陳述任何意見，故尚不能以該陳述
    認陳玉英業就傷害部分為合法告訴，且甲○○於九十二年五月十二日提起附帶民
    事訴訟，係請求賠償殯葬費三十一萬元，非傷害之損害賠償，有附民卷可按，傷
    害部分既未經告訴，本院自不得審理，併此明。
八、綜上所述，本件依調查所得證據，尚不足以證明被告乙○○確有公訴人所指傷害
    致死犯行，此外復查無其他積極證據足資證明被告乙○○確有上開犯行，故被告
    乙○○被訴傷害致死罪嫌，尚屬不能證明，原審因予諭知被告無罪，本院經核於
    法並無不合。檢察官循告訴人甲○○聲請，提起上訴，仍執陳詞主張為傷害致死
    ，為無理由，應予駁回。
九、被告經合法傳喚，無正當理由不到庭，不待其陳述逕行判決。
據上論斷，應依刑事訴訟法第三百六十八條、第三百七十一條，判決如主文。
本案經檢察官吳萃芳到庭執行職務。
中    華    民    國      九十二      年      十二      月    二十四    日
                                  臺灣高等法院臺南分院刑事第三庭
                                      審判長法官  陳    義    仲
                                            法官  宋    明    蒼
                                            法官  楊    子    莊
右正本證明與原本無異。
如不服本判決，應於判決送達後十日內向本院提出上訴狀，其未敘述理由者並應於提
出上訴狀後十日內向本院補提理由書（應附繕本)。
                                      法院書記官  王    全    龍
中    華    民    國      九十三      年      十二      月      八      日


司法院資訊處製作；財團法人民間司法改革基金會備份。
